臺灣高等法院民事判決
110年度上易字第492號
上  訴  人  李國雄  
訴訟代理人  林育生律師
複代理人    陳奕霖律師
被上訴人    沈孟融  
訴訟代理人  李林盛律師
            古旻書律師
上列當事人間請求給付違約金事件，上訴人對於中華民國110年3
月5日臺灣桃園地方法院109年度訴字第2375號第一審判決提起上
訴，本院於110年9月29日言詞辯論終結，判決如下：
    主      文
上訴駁回。
第二審訴訟費用由上訴人負擔。
    事實及理由
一、本件上訴人主張：兩造於民國109年3月21日簽訂土地買賣契
    約書（下稱系爭契約），約定由被上訴人向伊購買坐落桃園
    市○○區○○○段○○○○段○000000○000000地號及同區○○○段○○○段
    第496、497、609地號等5筆土地（下稱系爭土地），總價金
    為新臺幣（下同）1億1,590萬元。其後兩造因延後點交日期
    ，而於109年6月3日簽訂補充協議（下稱系爭協議），將尾
    款由9,270萬元調整為9,070萬元，總價金調整為1億1,390萬
    元，且為配合被上訴人尾款全額貸款而未約定第三期款金額
    ，又因被上訴人就尾款部分並未全額貸款，依系爭契約第3
    條第2項約定，其就未貸款之4,520萬元應於稅單核發後5日
    內即109年6月21日前存匯入履約保證專戶，然經伊多次催告
    ，被上訴人始於109年7月23日將上開款項匯入，逾期32日，
    依系爭契約第3條第4項約定，被上訴人應給付伊違約金289,
    280元（計算式：4,520萬元×每日萬分之2×32日=289,280元
    ）等情，爰依系爭契約第3條第4項約定，求為命被上訴人給
    付289,280元暨遲延利息之判決。原審為上訴人敗訴之判決
    ，上訴人提起上訴，聲明：㈠原判決關於駁回後開第二項部
    分廢棄。㈡上開廢棄部分，被上訴人應再給付上訴人289,280
    元，及自起訴狀繕本送達翌日起至清償日止，按週年利率百
    分之五計算之利息。（至上訴人於原審訴請被上訴人給付因
    另一指定登記名義人即訴外人劉樹居向銀行貸款4,535萬元
    部分，因銀行撥款遲延之違約金45,350元，原審判決上訴人
    勝訴；另請求被上訴人給付遲延點交之違約金227,800元部
    分，則遭原審駁回，兩造就各對其不利部分均未上訴，已告
    確定）。
二、被上訴人則以：系爭土地為伊與劉樹居合買，並指定登記兩
    人持分各半，簽約時即已告知上訴人，並於用印手續時即已
    確定，且依系爭契約第4條第4項約定買方指定登記名義人應
    與其就本約共負連帶債務責任，伊並與劉樹居依約共同簽發
    尾款本票交地政士保管，是上訴人以其不知情並主張劉樹居
    貸款部分非屬系爭契約之銀行貸款，與交易常情不符。又系
    爭契約並無第三期款之約定，伊與劉樹居因合買而分別向銀
    行貸款支付尾款，貸款額度於109年6月2日前即已確定，因
    與尾款有15萬元之差額，故伊於109年6月2日將此差額匯入
    履約保證專戶，後因伊貸款部分較晚核准，而劉樹居部分已
    核准，伊始於109年7月23日先將伊負擔部分之4,520萬元匯
    入履約保證帳戶，實則係提早支付，嗣劉樹居部分之貸款亦
    依約匯入履約保證帳戶，此後伊貸款通過，方補辦伊部分之
    抵押權設定，將貸款直接匯予伊，伊確無遲延給付等語，資
    為抗辯。並答辯聲明：上訴駁回。
三、經查，兩造於109年3月21日簽訂系爭契約，約定由被上訴人
    向上訴人購買系爭土地，總價金1億1,590萬元，點交期限為
    109年6月20日，因系爭土地有遭人占用之情形，經被上訴人
    催請上訴人處理，上訴人並未處理，而生爭議，後兩造於10
    9年6月3日簽訂系爭協議，約定：「⒈減少總價金200萬元，
    被占用之土地由買方即被上訴人自行解決，雙方依現況點交
    ，總價金由1億1,590萬元變更為1億1,390萬元。⒉第二期款
    即備證用印款1,160萬元原給付日期由109年4月30日變更為1
    09年6月18日。⒊點交日最遲不得逾109年7月28日。⒋其他依
    原合約約定。」，被上訴人於簽約時即給付第一期款即簽約
    款1,160萬元，並存入履保專戶，於109年6月2日將尾款差額
    15萬元匯入履保專戶，於同年月18日將第二期款1,160萬元
    匯入履保專戶，於同年7月23日將4,520萬匯入履保專戶，於
    同年8月5日將銀行撥貸款4,535萬元匯入履保專戶等情，有
    不動產買賣契約書(含履約保證申請書、土地買賣契約書、
    補充協議，見原審卷第9-27頁）、不動產買賣價金履約保證
    專戶收支明細表（見原審卷第29頁）、土地登記第一類謄本
    （見原審卷第41-55頁）可按，並為兩造所不爭，是上開事
    實均堪認定。
四、上訴人主張被上訴人依系爭契約、系爭協議，應於109年6月
    21日前將4,520萬元匯入履保專戶，被上訴人於109年7月23
    日始將該款項匯入，遲延32日，依系爭契約第3條第4項規定
    ，應給付上訴人違約金289,280元等情，為被上訴人所否認
    ，並以前詞置辯，茲析述下：
　㈠按解釋契約，應於文義上及論理上詳為推求，以探求當事人
    立約時之真意，並通觀契約全文，斟酌訂立契約當時及過去
    之事實、交易上之習慣等其他一切證據資料，本於經驗法則
    及誠信原則，從契約之主要目的及經濟價值作全盤之觀察，
    以為其判斷之基礎，不能徒拘泥字面或截取書據中一二語，
    任意推解致失其真意（最高法院99年度台上字第1421號民事
    裁判參照）。
  ㈡經查，上訴人雖主張被上訴人就尾款9,070萬元並未全額貸款
    ，依系爭契約第3條第2項約定，其就未貸款之4,520萬元部
    分，應於稅單核發後5日內即109年6月21日前存匯入履約保
    證專戶，然被上訴人遲於同年7月23日始將上開款項匯入，
    逾期32日，應給付違約金云云。惟按系爭契約第3條第2項關
    於買賣價款支付方式係約定為：…第三期款（完稅款）：「
    金額欄」〈經刪除〉；「繳款時間及說明欄」記載「⑴稅單核
    發後五日內甲方（即被上訴人）應將第三期款存匯入專戶。
    …⑶甲方無須以買賣標的向金融機構辦理貸款以支付尾款，應
    將第四期款（尚未給付之全部價款）併同第三期款存匯入專
    戶，不得保留任何價款於過戶後給付。⑷若於辦理對保借款
    時或特約代書辦理繳稅前已確認甲方之貸款總額少於尾款者
    ，甲方應於給付第三期款之同時或於通知期限前將差額存匯
    入專戶。」；第四期款（尾款）：「金額欄」為9,270萬元
    ；「繳款時間及說明欄」記載「⑴若甲方無須以買賣標的向
    金融機構辦理貸款以支付尾款，應於給付第三期款之同時一
    併將尾款存匯入專戶。⑵若甲方須以買賣標的向金融機構辦
    理貸款以支付尾款，應於產權過戶完成後三個工作天內，將
    核貸之款項轉存匯入專戶（若有需代清償乙方《即上訴人》之
    債務者，就代清償後之餘額屬買賣價款之部分亦同）。⑶甲
    方未完成前款⑵至⑷之義務，或本款⑴所約定之尾款或差額未
    依約存匯入專戶，雙方同意特約代書不辦理繳稅及產權移轉
    登記手續。⑷產權移轉登記完成後因故發生金融機構核撥甲
    方之貸款不足支付尾款時，其差額應由甲方以現金於點交期
    限前或乙方通知期限內一次補足入專戶。」等情，有系爭契
    約在卷可稽（見原審卷第15頁）。又參諸系爭協議，可知兩
    造除將總價金調整為1億1,390萬元（即尾款由9,70萬元調整
    為9,070萬元），備證用印款（即第二期款）之給付日變更
    為109年6月18日，點交日約定「最遲不得逾109年7月28日」
    外，完稅款（即第三期款）之金額、給付日期欄位則仍均為
    空白，且亦未就其餘各期價款之金額或給付時間等事項有變
    更之約定，亦有系爭協議可按（見原審卷第25頁），足認本
    件若買賣雙方合意買方須以買賣標的向金融機構辦理貸款以
    支付尾款，則買方只須於產權過戶完成後三個工作天內，將
    該款項轉存匯入履保專戶即可，至於買方究否先向金融機構
    貸得該尾款，或係以其他資金轉存匯入履保專戶嗣後再由銀
    行核貸，均係買方個人資金調度分配之問題，與雙方合意之
    履約期限不生影響。查上訴人自承訂約時即已知悉被上訴人
    係要就尾款9,070萬元向金融機構貸款（見本院卷第184頁）
    ，且依證人即代書陳政國於原審到庭證稱：「（問：有無見
    過這份買賣契約書？）有，這份就是我幫兩造處理買賣交易
    的契約書。」；「（問：第三期款為何空白？）當時兩造約
    定就是買方給付第一、二期，買方貸款給付第四期，第三期
    不另給付。」；「（問：有無見過這份補充協議？）有，這
    是兩造談好之後由我擬定內容的……。」；「（問：補充協議
    上就完稅款（第三期款）還是一樣空白？）因為貸款沒有核
    下來，不足的部分才要在過戶之前補足，所以原本就沒有約
    定完稅款，補充協議也是維持原本的約定。」；「（問：本
    件買方說就總價百分之80辦理貸款，申辦貸款及相關擔保設
    定部分，你有無經手？）申辦貸款的部分是買方跟銀行辦理
    。擔保設定的部分，是由我的事務所辦理。」；「（問：此
    份第一類登記謄本上所辦理之抵押權是否你辦理部分？〈提
    示原審卷第41至55頁，並告以要旨〉）是的。每筆土地都設
    定2個抵押權，一個是被上訴人，一個是劉樹居，劉樹居是
    跟被上訴人一起合資購買土地的人。」；「（問：為何要分
    兩次設定抵押權？）當時被上訴人的銀行貸款沒有核下來，
    被上訴人先把應付的二分之一價款（印象中是4520萬）於10
    9年7月23日匯入到履保的專戶裡面。剩餘的二分之一是等劉
    樹居的銀行貸款下來之後，我們去過戶以及抵押權辦理完成
    ，由貸款的銀行匯入專戶。」；「（問：就兩造簽約時，上
    訴人是否與被上訴人間有明確約定因為尾款全部貸款，所以
    第三期款不另繳交？）有的。」；「（問：本件後來貸款有
    無達到總價金的百分之80？）被上訴人是因為銀行貸款沒有
    核准，所以先把差額4,520萬的部分先匯入履保專戶，但是
    劉樹居他一直等到銀行核准後，才要求過戶及抵押權設定連
    件辦理，所以貸款給付的部分只有劉樹居給付，過戶完成之
    後，第一銀行已經核准被上訴人的另外百分之50的部分，所
    以我們才去補了另外一次設定，所以才會有被上訴人109年8
    月3日的抵押權設定，這個款項第一銀行是直接匯給被上訴
    人。」等語（見原審卷第152至159頁），再參諸系爭土地業
    於109年7月28日移轉所有權至被上訴人及被上訴人指定之劉
    樹居名下，權利範圍各1/2，並經被上訴人與劉樹居各自設
    定5,550萬元之最高限額抵押權予第一商業銀行等情，為上
    訴人所不爭（見原審卷第142頁），並有系爭土地登記第一
    類謄本可按（見原審卷第41至55頁），且系爭契約、系爭協
    議就第三期款所應給付金額之記載，皆為「空白」，亦如前
    述，經核與被上訴人所辯及證人陳政國證述情節大致相符，
    益見兩造於簽署系爭契約、系爭協議時，均已明確約定被上
    訴人就尾款部分需全部貸款，並約定不另繳交第三期款，審
    諸被上訴人於簽約後確有向銀行貸款乙節，為上訴人所不爭
    （見本院卷第184頁），並有借款申請書可稽（見本院卷第1
    91頁），僅因一直未接獲第一商業銀行核准貸款之通知，被
    上訴人始於109年7月23日先將伊負擔部分之4,520萬元以自
    有資金匯入履約保證帳戶（見原審卷第29頁、本院卷第184
    頁）而第一商業銀行嗣於109年7月24日始行核准貸款，亦有
    上載核准日期為109年7月24之借據可憑（見本院卷第193頁
    ），此應係被上訴人個人資金調度分配之問題，實則被上訴
    人於109年7月28日過戶前即已提早支付，與兩造合意之履約
    期限不生影響，而嗣後被上訴人業已由其及劉樹居各以系爭
    土地權利範圍1/2，各自設定5,550萬元之最高限額抵押權予
    第一商業銀行，以辦理系爭土地價金尾款之全額貸款（見原
    審卷第41至55頁），足認被上訴人尚無遲延之違約情事，則
    上訴人猶執前詞主張被上訴人就未貸款之4,520萬元部分，
    遲於109年7月23日始將上開款項匯入，逾期32日，應給付違
    約金云云，即無可採。
  ㈢據上，兩造約定由銀行核貸之買賣系爭土地之價金尾款9,070
    萬元，依系爭契約第3條第2項之第四期款⑵約定「應於產權
    過戶完成後三個工作天內，將核貸之款項轉存匯入專戶」，
    而系爭土地係於109年7月28日始完成移轉登記，則被上訴人
    抗辯：其於109年7月23日將部分尾款4,520萬元匯入履約保
    證專戶，係提前給付，並無遲延等語，應屬可採。上訴人主
    張：被上訴人未依系爭契約第3條第2項之第三期款⑴約定，
    於買賣稅單核發後5日內將4,520萬元匯入履約保證專戶，應
    負給付遲延之責云云，即屬無據，則上訴人猶據以請求被上
    訴人給付尾款4,520萬元之遲延違約金289,280元云云，即屬
    無據，不應准許。
五、綜上所述，上訴人依系爭契約第3條第4項之約定，請求被上
    訴人應給付上訴人違約金289,280元本息，為無理由，原審
    為上訴人敗訴之判決，並駁回其假執行之聲請，並無不合。
    上訴論旨指摘原判決不當，求予廢棄改判，為無理由，應駁
    回上訴。
六、本件事證已臻明確，兩造其餘攻擊或防禦方法及所用之證據
    ，經本院斟酌後，認為均不足以影響本判決之結果，爰不逐
    一論列，附此敘明。
七、據上論結，本件上訴為無理由，依民事訴訟法第449條第1項
    、第78條，判決如主文。
中　　華　　民　　國　　110 　年　　10　　月　　20　　日
                  民事第十六庭  
                      審判長法  官  朱耀平 
                            法  官  邱育佩
                            法  官  呂明坤
正本係照原本作成。
不得上訴。
中　　華　　民　　國　　110 　年　　10　　月　　20　　日
　　　　　　　　　　　　　
　　　　　　　　　　　　　  書記官  張淑芳